【裁判字號】    98,上訴,1337
【裁判日期】    981102
【裁判案由】    偽造文書
【裁判全文】
臺灣高等法院高雄分院刑事判決        98年度上訴字第1337號
上  訴  人  臺灣高雄地方法院檢察署檢察官
被      告  丙○○
上列上訴人因被告偽造文書案件，不服臺灣高雄地方法院98年度
訴字第582 號中華民國98年6 月24日第一審判決（起訴案號：臺
灣高雄地方法院檢察署97年度偵字第29087 號），提起上訴，本
院判決如下：
    主  文
原判決撤銷。
丙○○犯共同行使偽造私文書罪，處有期徒刑貳月，如易科罰金
，以新臺幣壹仟元折算壹日。偽造之「凱菘企業有限公司」方形
公司章壹顆，「聲明及授權書」上偽造之「凱菘企業有限公司」
印文壹枚，均沒收。
    事  實
一、丙○○係執業律師，緣甲○○與林南榮、林瀚青父子、黃振
    銘原欲合夥成立環元國際股份有限公司，共同於高雄市○○
    區○○街155 號經營家具製造工廠，於公司未正式成立前，
    先使用「美軒家具股份有限公司」（下稱美軒公司）之名義
    經營家具製造販賣，林瀚青擔任董事長，甲○○擔任經理，
    因林南榮認甲○○侵吞公司應收貨款與甲○○發生財務糾紛
    ，林瀚青遂於96年8 月9 日以甲○○有妨害自由、恐嚇行為
    ，嚴重違反公司工作規則之1 紙人事命令解雇甲○○，甲○○自認對家具工廠內之機器設備尚有股份，不甘受損，與黃
    振銘、林南榮等人發生多起民、刑事爭訟。甲○○於96年8
    月27日前某日委託律師丙○○幫其處理與林南榮等人間之訴
    訟，因家具製造廠陸續出貨，甲○○心急之下，遂與丙○○
    商議如何阻擋出貨，丙○○為甲○○處理爭訟，明暸甲○○
    與林南榮等人間之糾葛；與甲○○均明知凱菘企業有限公司
    （下稱凱菘公司）係甲○○之客戶，負責人乙○○○僅係向
    甲○○借用高雄市○○區○○街155 號工廠門口懸掛1 面凱
    菘公司之招牌以方便凱菘公司之客戶作為工廠查驗使用，除
    此外，凱菘公司與甲○○並無任何關係，甲○○於96年8 月
    27日前某日與丙○○商討案情時，提出要以貨櫃阻擋在高雄
    市○○區○○街155 號工廠前以保護其資產，並要求丙○○
    代為製作1 份「聲明及授權書」，丙○○知悉凱菘公司僅係
    借用該工廠門口懸掛招牌，工廠資產均與凱菘公司無關，仍
    答應甲○○之請託，且為求前開文件足以取信於人，乃以凱
    菘公司之名義為甲○○擬稿製作「聲明及授權書」；內容為
    「查坐落高雄市○○區○○街155 號之一切物品、家具、機
    器及地上建物確為甲○○先生所有，先前並為其所經營，並
    授權甲○○先生進入取回一切物品、家具及機器，且非經本
    公司及甲○○同意不得取走任何物品及進入上開廠房，否則
    授權甲○○依法告訴，以現行犯追究責任。」；丙○○要求
    甲○○須取得乙○○○之配合及同意簽名，然因乙○○○不
    願意介入甲○○之股權糾紛，拒絕簽名，甲○○乃委由高雄
    市某地區不知情之成年刻印業者擅刻方形「凱菘企業有限公
    司」公司章以及刻凱菘企業有限公司長條形名稱電話地址店
    章各1 顆（長條形店章不屬於刑法第217 條偽造印章罪所稱
    之「印章」），並自行在該「聲明及授權書」之聲明及授權
    人欄上蓋上凱菘企業有限公司長條形店章並在右邊偽蓋凱菘
    企業有限公司方形印章，偽造凱菘企業有限公司方形印文1
    枚，拿回丙○○律師事務所，丙○○見乙○○○不願意配合
    ，仍同意並與甲○○共同基於偽造私文書之犯意聯絡，在上
    開偽造之「聲明及授權書」上簽名見證，表示上開「聲明及
    授權書」確為凱菘公司親自出具，方便甲○○向有異議之人
    提出行使；於96年8 月27日晚間10時許，甲○○果將1 只長
    20呎之貨櫃放置於美軒公司上址門口阻擋出貨，復於同月28
    日14時10分許，持上開「聲明及授權書」出示高雄市政府警
    察局小港分局桂陽派出所，足生損害於美軒公司及凱菘公司
    及交易之安全性。
二、案經高雄市政府警察局小港分局移送暨臺灣高雄地方法院檢
    察署檢察官簽分偵查起訴並移送併辦。
    理  由
甲、證據能力部分：
    按被告以外之人於審判外之陳述，雖不符刑事訴訟法第159
    條之1 至第159 條之4 之規定，而經當事人於審判程序同意
    作為證據，法院審酌該言詞陳述或書面陳述作成時之情況，
    認為適當者，亦得為證據；當事人、代理人或辯護人於法院
    調查證據時，知有第159 第1 項不得為證據之情形，而未於
    言詞辯論終結前聲明異議者，視為有前項之同意，刑事訴訟
    法第159 條之5 定有明文。本件所援引之以下各項證據（詳
    後述），固有部分屬傳聞證據，然公訴人、被告於本院進行
    審判程序時均同意做為證據（本院卷第30頁），本院並審酌
    該等證據作成時之狀況，並無違法取證之情事，且無不宜作
    為證據之情形，依前開說明，爰認均有證據能力。
乙、實體事項:
一、訊據被告丙○○固坦承有於上開時地受甲○○委託代擬系爭
    「聲明及授權書」之內容，且未實際見證乙○○○有同意授
    權，並於上開聲明及授權書上蓋用律師章及所屬律師事務所
    地址章等事實，然堅決否認有何偽造文書之犯行，辯稱：伊
    之委託人甲○○表示遭林南榮等人趕出工廠，而該工廠係甲○○所建造，並借牌給凱菘公司，經甲○○出示承租合約書
    、工廠外部照片，為防止林南榮等人妨害甲○○權益，伊於
    96年8 月間某日受甲○○委託，依甲○○之意，撰擬系爭聲
    明及授權書，有請甲○○拿給凱菘公司負責人乙○○○看，
    事後甲○○向伊表示乙○○○已看過且同意，但乙○○○在
    高雄醫學院不克前來，伊相信甲○○所言，上開授權書之聲
    明及授權人欄、地址欄已蓋印凱菘公司之公司章、店章，伊
    遂蓋用其律師章於見證人欄位，伊僅係疏忽，並無偽造文書
    之故意等語。
二、經查：
（一）被告丙○○受甲○○之委託，為其處理其與林南榮、黃振
      銘等人間因合夥事務所衍生之糾紛，並依甲○○之請求而
      為其代擬「聲明及授權書」，內容為「查坐落高雄市○○
      區○○街155號之一切物品、家具、機器及地上建物確為
      甲○○先生所有，先前並為其所經營，並授權甲○○先生
      進入取回一切物品、家具及機器，且非經本公司及甲○○
      同意不得取走任何物品及進入上開廠房，否則授權甲○○
      依法告訴，以現行犯追究責任。」，此為被告所自始坦承
      在卷，復與證人甲○○於偵查、原審及本院之證詞相符（
      見偵卷一第18-20頁、原審卷第29-30頁、本院卷第100-10
      1 頁），並有「聲明及授權書」影本1 份在卷可參（見偵
      卷一第6 頁）。又甲○○於96年8 月28日14時10分許，持
      上開「聲明及授權書」向高雄市政府警察局小港分局桂陽
      派出所出示等情，亦有警詢筆錄附卷可佐（見影卷第36頁
      ），前開事實應可採認。
（二）次查，甲○○未經凱菘公司負責人乙○○○同意，擅自偽
      刻凱菘公司之方形公司章以及刻凱菘公司長條形之公司名
      稱電話地址店章，並偽以凱菘公司名義，於系爭「聲明及
      授權書」上蓋用凱菘公司方形印章等節，此經證人乙○○○於偵查中證述：「甲○○有拿聲明及授權書到醫院給我
      看，但我並未蓋章，也不同意以我公司名義去告任何人，
      也未授權甲○○可以刻印凱菘公司的印章」（見偵卷一第
      10-11 頁）以及於本院審理時證述「甲○○拿到高醫給我
      看，當時我弟在高醫加護病房共急救6 次，正確時間我現
      在記不起來，那時候甲○○一直打電話叫我看，我當時根
      本沒有心情，我說你們股東的糾紛跟我沒有關係，甲○○
      一直說要拿給我看，我就說你拿到樓下給我看，我看一下
      就走了，我說不同意，這是你們股東糾紛不干我事。我跟
      美軒是單純買賣客戶關係，美軒製造產品賣給我，那場地
      不是我租的。我只是掛一個小牌在那邊，因為要做廠調，
      我跟甲○○講請他暫時讓我看板先掛在那邊，我是警察通
      知我去，我才知道甲○○借凱菘公司名義去擋美軒的出入
      口。」等語綦詳（本院卷第101-102 頁），並有證人乙○○○提出凱菘公司留存之公司大小章印文1 份附卷可參（
      見影卷第22頁）。故乙○○○確實未同意也未授權甲○○
      以凱菘公司名義製作系爭「聲明及授權書」，應可認定；
      而此一事實甲○○自始知情，故無疑問，而刑法處罰偽造
      私文書之主旨，在於保護私文書之實質的真正，故不僅作
      成之名義人須出於虛捏假冒，即文書之內容，亦必出於虛
      構，始負偽造之責任（最高法院97年台非字第235 號判決
      要旨參照），故被告丙○○就甲○○在上開不實內容之「
      聲明及授權書」上偽蓋凱崧公司印章一事，有關「文書內
      容不實」以及「文書作成名義人不實」之情形，是否有犯
      意聯絡，此乃被告是否成立該罪之重要爭點。
（三）被告否認知情參與，於偵查中陳稱: 「甲○○說黃振銘及
      林南榮叫黑道要侵入他的工廠把原物料及機器拿走，他把
      照片給我看，當時工廠是掛凱菘公司的牌，當時甲○○說
      公司是『借牌』給凱菘公司，讓凱菘公司可掛招牌讓中鋼
      公司來檢查成為合格的承包商，甲○○與凱菘公司間類似
      是無名契約的關係，所以我擬這份聲明書防止黃振銘及林
      南榮侵入妨害甲○○的權利。「聲明及授權書」的內容是
      甲○○的意思；甲○○告訴我他有拿到高醫給凱菘公司負
      責人看，『就差沒有簽名』」等語（偵卷一第13-14 頁）
      ；於原審亦供同前情（原審卷第31-33 頁）；於本院審理
      時亦陳稱: 「我擬好拿給甲○○，跟他說要經過乙○○○
      同意，後來甲○○打電話給我說乙○○○同意了，本來我
      是預計請甲○○約乙○○○來辦公室簽的，但甲○○說乙○○○人在高醫有事沒辦法來，我想既然有經過她同意，
      我就在見證人欄蓋章，這點我當然是疏忽。黃振銘跟甲○○間既然有合夥，本來之前6 、7 月份都是甲○○在經營
      ，為什麼要用黑道把甲○○開除趕離工廠」等語（本院卷
      第111 頁）。準此，被告究竟係大意信任甲○○或係與其
      共謀假借凱菘公司名義，暫時阻擋林南榮遷移工廠內物品
      以解除甲○○燃眉之急？
（四）本院認:
  (1)、甲○○既係委託丙○○為其處理與黃振銘等人之財務糾紛
      ，則對糾紛之始末，甲○○縱未全盤告訴其委託之律師丙○○，然亦無特意隱匿無關緊要之情節之必要，有關凱菘
      公司之部分，凱菘公司負責人乙○○○自始便證稱: 除了
      曾向甲○○購貨之買賣關係外，只是曾向甲○○借用場地
      掛1 個小牌在那邊方便做廠調而已，已如前述；而凱菘公
      司與甲○○、黃振銘等人間並無生訟或財務糾葛，足見凱
      菘公司與甲○○等人均無任何利害關係，故甲○○自無向
      丙○○隱瞞凱菘公司純粹係向甲○○借用上開高雄市○○
      區○○街155 號家具工廠場地懸掛招牌此一事實之必要；
      被告丙○○雖辯稱甲○○為向其證明工廠及其內之財物為
      其所有，尚出示承租合約書、工廠外部照片予其觀看，伊
      係基於上開資料而信任甲○○所言有據，並依甲○○委託
      代擬「聲明及授權書」云云，然上開卷附之承租合約書、
      工廠外部照片等等，僅能說明甲○○與黃振銘等人間有財
      務上之牽連，該資料仍與凱崧公司無關，是被告丙○○亦
      顯然不可能因甲○○出示上開資料即認為凱崧公司係向甲○○借牌或凱崧公司就上開工廠之機械設備有任何權利得
      以對第3 人主張。故如謂丙○○當時全然不知凱菘公司與
      甲○○之關係，並且相信高雄市○○區○○街155 號之一
      切物品、家具、機器及地上建物確為甲○○所有，凱菘公
      司有授權甲○○進入取回一切物品（如「聲明及授權書」
      之內容），進而先行以其律師之身分擬該文稿並在文稿末
      行先行打好字: 「見證人丙○○律師」而坐以等待乙○○○補具凱菘公司之簽章，丙○○之「此種相信」顯不合情
      理，並且令人難以置信。
  (2)、再者，證人甲○○於原審證稱: 「把貨櫃放門口是我本人
      的意思，我跟林南榮、黃振銘在96年6 月有簽立合夥契約
      書經營由美軒公司、力盛公司、台辦傢具所留下的資產，
      準備新成立環元國際公司來處理這些資產。... 擬定「聲
      明及授權書」時，我有告訴樓律師該工廠係由我所建，因
      為我將工廠借給凱菘公司做廠驗之用，所以才掛凱菘公司
      的招牌」等語（原審卷第29-30 頁）；顯見在擬稿當時，
      甲○○並無對丙○○隱瞞其與凱菘公司之關係，是被告丙○○當可了解凱菘公司僅係借用該場所掛1 面牌照而已，
      與甲○○甚至黃振銘等人應無其他關聯；而由被告丙○○
      之辯稱: 「當時甲○○說黃振銘及林南榮叫黑道..... 工
      廠是掛凱菘公司的牌，當時甲○○說公司是借牌給凱菘公
      司，讓凱菘公司可掛招牌讓中鋼公司來檢查成為合格的承
      包商，甲○○與凱菘公司間類似是無名契約的關係... 」
      （偵卷一第13-14 頁），其所辯解: 甲○○說『公司是借
      牌給凱菘公司』，甲○○與凱菘公司間類似是無名契約的
      等語，足見係臨訟卸詞；蓋所謂之借牌，當係指甲○○將
      公司名義或牌照出借給凱菘公司，甲○○或甲○○所屬之
      公司均不參與營運而全由凱菘公司負責，然依上開甲○○
      、乙○○○之證詞可知，凱崧公司僅係借地方掛招牌而已
      ，並非該場地實際經營之廠商，故被告丙○○供稱「甲○○說是借牌給凱菘公司」之語，不惟與乙○○○、甲○○
      之上開證詞相左，且與事實不符，是其上開辯解無非係為
      了表示其係聽信甲○○之語，誤以為系爭工廠係由凱菘公
      司經營，機器設備屬於凱菘公司，並無故意出具內容不實
      之「聲明及授權書」之故意；由此更顯見被告丙○○係知
      悉系爭文書之內容為虛構而仍代擬，企圖以凱崧公司之名
      出具不實文書以爭取或拖延時間暫阻林南榮等人自該工廠
      出貨致甲○○權益受損，應可認定。
  (3)、至於乙○○○是否確實未同意簽署上開文書？經查，證人
      甲○○雖一再證稱: 確實有依丙○○律師之囑託拿上開文
      書予乙○○○觀看，乙○○○在高醫當時確有同意文書之
      內容，但現在沒有證據，當下只是沒有讓乙○○○簽名，
      如果有讓她簽，今天所有的狀況都可以改觀，現在她否認
      ，帶這份文過去乙○○○同意之後，我要再跟她聯絡，她
      手機都沒有辦法再通，她係因怕被黃振銘律師告之關係，
      才否認有授權云云；然而，證人乙○○○與甲○○、丙○○等人並無夙怨，並與甲○○有正常業務往來，此為被告
      所不爭執，則證人乙○○○要無誣攀他人犯罪而陷己不利
      之必要，況甲○○知悉乙○○○在高雄醫學院照顧親人非
      常忙碌，如甲○○確實有找乙○○○之必要，則直接到高
      雄醫學院或其公司找尋即可，又豈有發生手機關機、找不
      到人之窘境，是甲○○所稱並不足採，而乙○○○證稱未
      同意、也未授權等語，應為採信。再觀證人乙○○○於97
      年8 月5 日出具之1 份聲明書，內容為「本人乙○○○於
      96 年8月22日高雄醫學院大廳確實有看過甲○○帶來的聲
      明書，但未同意以本公司名義提出任何訴訟，此聲明書只
      用於澄清凱菘公司的招牌懸掛於明聖街155 號只是因業務
      需要經甲○○同意配合中鋼公司廠驗，本人不願涉入甲○○、林南榮、黃振銘之股東爭議。」（見偵二卷第43頁）
      ，由該乙○○○名義出具之上開聲明書內容提及「未同意
      以本公司名義提出任何訴訟」，與系爭「聲明及授權書」
      內容記載：「... 授權甲○○依法告訴，以現行犯追究責
      任」等詞不符，顯然「聲明及授權書」之內容與證人乙○○○要求不得以公司名義提出訴訟之本意不符，足認乙○○○確實並未同意任何人製作系爭「聲明及授權書」，系
      爭「聲明及授權書」之文書製作名義人不實，且文書之內
      容亦屬虛構，應足認定。至於文書作成名義人固係甲○○
      所假冒，如被告丙○○知悉該文書作成名義人係由甲○○
      所假冒，而仍在文書上為見證，則丙○○即應共負偽造之
      責任，至於被告丙○○是否知悉乙○○○並未同意簽署上
      開文書？
  (4)、被告丙○○固辯稱: 如果知道甲○○是未得同意偽刻印章
      ，就不會蓋章作見證等語；證人甲○○雖亦證稱: 有跟律
      師說乙○○○無法到事務所親自簽名，律師有詢問我是否
      確定有經乙○○○之同意，我確實有徵得乙○○○之同意
      ，後來樓律師在見證人處用印等語；2 人供述雖相符合；
      然而，本件「聲明及授權書」內容既屬虛偽，已經本院認
      定如上，而該文書又係丙○○所代擬，則乙○○○有無配
      合圓謊之意願，此點極為重要，此由被告於擬稿後，仍要
      求甲○○將該文書交予乙○○○閱覽，並要求協同乙○○○到其事務所簽署以便讓其確認乙○○○之意思即可得證
      ，故在甲○○未能邀得乙○○○同往丙○○之律師事務所
      簽署文件之時，丙○○當應已知悉乙○○○已經拒絕配合
      簽署該內容不實之「聲明及授權書」，而系爭內容不實之
      「聲明及授權書」又係被告丙○○與甲○○合意而由丙○○代擬內容，則甲○○在乙○○○拒絕配合後，依理應再
      與丙○○商量解套之方法，甲○○自無欺瞞自己所委託之
      律師之必要。況甲○○如確實有意誆騙丙○○，則丙○○
      應可輕易查證而拆穿（例如聲明及授權書上有凱菘公司之
      店章，有電話號碼、地址），屆時將破壞2 人之委託關係
      ，甲○○自不會愚昧至此；再觀被告丙○○在甲○○96年
      8 月27日晚間以貨櫃阻擋家具工廠進出口當日即向台灣高
      雄地方法院檢察署緊急遞狀提出對林南榮、黃振銘等人之
      告訴，此觀卷附96年8 月27日緊急告訴狀暨收文章即明（
      本院卷第147 頁），可見當時丙○○仍盡心為甲○○處理
      事務，堪認2 人合作關係良好；故甲○○端不至於在日前
      乙○○○拒絕簽署文書之時，即假意隱瞞及誆騙丙○○並
      認為自己應可以欺瞞的了丙○○而利用丙○○律師之份量
      在該文書上做見證；足認乙○○○拒簽之事，甲○○應有
      告知丙○○，始合常理；再依丙○○所辯: 「甲○○告訴
      我他有拿這份「聲明及授權書」到高醫給凱菘公司負責人
      看，『就差沒有簽名』」等語（偵卷一第14頁），對照該
      文書在丙○○簽署做見證當時已經蓋好凱菘公司之方形公
      司章及長條形店章以觀，足認被告丙○○對於凱菘公司之
      負責人乙○○○並未簽署且系爭「聲明及授權書」文書上
      凱菘公司之印文當屬甲○○偽造印章後所偽蓋一事，應屬
      知情；故被告辯稱: 因為甲○○說乙○○○人在高醫她家
      裡有事情沒辦法來，我想既然有經過同意，我就在見證人
      欄蓋章作見證，並無偽造文書犯意云云，應不可採。
  (5)、證人甲○○未經凱菘公司負責人乙○○○同意，利用不知
      情之第3 人偽刻凱菘公司之方形公司章以及刻長方形店章
      各1 枚，用以製作本件「聲明及授權書」乙節，迭經證人
      乙○○○於偵查及本院審理時證述「我是在警察局作筆錄
      那天接到刻印章的人的電話才知道，他說有一個男生來刻
      你們公司的印章，印章已經拿走了可是還沒有付300 元」
      等語明確，證人甲○○於本院審理時亦坦認: 「是為了要
      寫系爭「聲明及授權書」去刻印章，也就是乙○○○講的
      300 元沒有付的那組印章」等語（本院卷第104 頁），再
      對照被告丙○○前開: 甲○○告訴我他有拿這份「聲明及
      授權書」到高醫給凱菘公司負責人看，『就差沒有簽名』
      之供述（偵卷一第14頁），足認當被告在上開文書簽署做
      見證時，應已知悉上開文書上有關「凱菘企業有限公司」
      之簽章係屬偽造，其仍簽名作見證，對於上開偽造私文書
      之犯行，與甲○○自有犯意之聯絡及行為之分擔。
  (6)、按刑法上行使偽造私文書罪，重在保護文書之信用性，凡
      行為人提出偽造之文書，充作真正之文書，並對其內容有
      所主張，足以生損害於公眾或他人，即已成立，至其行使
      之目的能否達到，則在所不問。從而行為人提出偽造之文
      書，以偽作真，將該文書置於可得發生文書功能之狀態下
      ，即已屬對該文書內容有所主張之行使行為，查被告丙○○與甲○○基於犯意聯絡，偽造「聲明及授權書」後，自
      當知悉甲○○持有該項文書係要向異議人或介入調查之警
      方持以行使，否則即無偽造之必要；而林南榮因其工廠門
      口遭甲○○放置貨櫃無法通行，遂於96年8 月28日至高雄
      市政府警察局小港分局桂陽派出所報案，而甲○○確實亦
      在96年8 月28日14時10分許經通知到所，甲○○並持上開
      「聲明及授權書」向高雄市政府警察局小港分局桂陽派出
      所出示等經過，亦有警詢筆錄附卷可佐（警卷第4-5 頁）
      ，其對該文書之權利義務內容有所主張，已有行使行為，
      自足以生損害於凱菘公司或該家具工廠之權利人，亦可認
      定。
（五）綜上各情，被告以上開情詞置辯，顯係圖卸刑責之詞，不
      足採信。本件事證明確，被告前揭犯行，自堪認定。
（六）論罪科刑與改判:
  (1)、核被告丙○○所為，係犯刑法第216 條、第210 條之偽造
      暨行使偽造私文書罪。被告與甲○○就偽造暨行使偽造私
      文書犯行間，有犯意之聯絡與行為之分擔，為共同正犯。
      被告利用不知情之成年刻印業者偽造印章，為間接正犯。
      被告偽造印章、印文之行為，為偽造私文書之部分行為，
      偽造後持以行使，其偽造私文書之低度行為應為行使之高
      度行為所吸收，均不另論罪。
  (2)、檢察官論告時雖稱被告行為亦應構成刑法第215 條之業務
      登載不實文書罪等語（本院卷第110 頁）；然按，刑法第
      215 條所謂業務上作成之文書，係指從事業務之人，本於
      業務上作成之文書者而言；刑法第215 條業務上登載不實
      文書罪之處罰，係以保護業務上文書之正確性為目的。所
      謂明知不實而登載，祇須登載之內容失真於明知，並不問
      失真之情形為全部或一部，亦不問其所以失真係出於虛增
      或故減；『若行為人有積極據實登載之義務』，卻故意消
      極隱匿不為登載，致其內容失真，仍無礙於上開罪名之成
      立（最高法院94年度台上字第2596號判決要旨參考）；而
      刑法第210 條之偽造私文書罪，以無制作權人而捏造他人
      名義製作該文書為構成要件；如行為人對於此種文書本有
      制作權、縱令其制作之內容虛偽，且涉及他人之權利，除
      從事業務之人明知為不實之事項而登載於其業務上作成之
      文書，合於同法第215 條之規定應依該條處罰外，尚難論
      以首開法條之罪（最高法院72年度台上字第2822號判決要
      旨參考）；本件被告並無權以凱菘公司之名義製作該「聲
      明及授權書」，被告對該「聲明及授權書」亦無積極據實
      登載之義務，被告係無製作權人卻偽造文書名義人而為製
      作文書，其行為自屬偽造文書罪之處罰範疇，而其簽名作
      見證，僅係欲使人誤信該文書具公信力而已，尚非業務登
      載不實文書可比，併此說明。
  (3)、原判決誤有罪為無罪，尚有未洽，自應由本院將原判決撤
      銷改判。爰審酌被告丙○○無犯罪前科，素行尚稱良好，
      有被告全國前案紀錄表附卷足參，因其案件之委託人甲○○與人發生糾紛，甲○○心有未甘，被告擔任律師之職，
      不知本於敬業、守法之精神從事業務，反與當事人共同參
      與犯罪，然審酌丙○○一時思慮欠週，基於與委託人之情
      誼而有此犯行，犯罪後否認犯行及參酌其犯罪之手段、智
      識程度及犯罪後之態度等一切情狀，量處與甲○○相同之
      主文第2 項所示之刑，並諭知易科罰金之折算標準。至共
      犯甲○○偽造之「凱菘企業有限公司」方形公司章及產生
      印文1 枚，雖未扣案，但無從證明已滅失，不問屬於被告
      與否，依共犯責任共同原理，應依刑法第219 條宣告沒收
      。至於上開「聲明及授權書」以及長條形店章，雖屬共犯
      所有，供犯罪所用之物，但既未扣案，該印章更非屬刑法
      第217 條偽造印章之處罰範疇，為免執行困難，乃不加以
      宣告沒收。
據上論斷，應依刑事訴訟法第369 條第1 項前段、第364 條、第
299 條第1 項前段，刑法第28條、第216 條、第210 條、第41條
第1 項前段、第219 條，刑法施行法第1 條之1 ，判決如主文。
本案經檢察官鄭銘謙到庭執行職務。
中    華    民    國    98    年    11    月    2    日
              刑事第六庭    審判長法  官  王憲義
                                  法  官  邱永貴
                                  法  官  簡志瑩
以上正本證明與原本無異。
如不服本判決應於收受本判決後10日內向本院提出上訴書狀，其
未敘述上訴理由者，並得於提起上訴後10日內向本院補提理由書
狀（均須按他造當事人之人數附繕本）「切勿逕送上級法院」。
中    華    民    國    98    年    11    月    2    日
                                  書記官  吳新貞
附錄本件判決論罪科刑法條：
中華民國刑法第210條
偽造、變造私文書，足以生損害於公眾或他人者，處 5 年以下有
期徒刑。
中華民國刑法第216條
行使第 210 條至第 215 條之文書者，依偽造、變造文書或登載
不實事項或使登載不實事項之規定處斷。


司法院資訊處製作；財團法人民間司法改革基金會備份。
